【裁判字號】    97,上重更(三),38
【裁判日期】    970925
【裁判案由】    毒品危害防制條例
【裁判全文】
臺灣高等法院臺中分院刑事判決    97年度上重更(三)字第38號
上  訴  人
即  被  告  乙○○
上訴人即
被告之配偶  甲○○
選任辯護人  張仕賢律師
上列上訴人因被告違反毒品危害防制條例案件，不服臺灣彰化地
方法院中華民國95年9月5日第一審判決（民國95年度訴字第605
號，起訴案號：臺灣彰化地方法院檢察署民國95年度偵字第2423
、2930號），提起上訴，經判決後，由最高法院第三次發回原審
，本院判決如下：
      主  文
原判決關於乙○○部分撤銷。
乙○○共同連續販賣第一級毒品，累犯，處有期徒刑拾年陸月，
褫奪公權陸年；因販賣第一級毒品所得合計新臺幣肆萬捌仟元，
其中新臺幣壹萬捌仟元沒收之，如全部或一部不能沒收時，以其
財產抵償之；另新臺幣萬元與吳珮蓉連帶沒收之，如全部或一
部不能沒收時，以其等財產連帶抵償之。
      事  實
一、乙○○前曾於民國89年間，因施用第一、二級毒品案件，經
    臺灣彰化地方法院以89年度訴字第1121號，分別判處有期徒
    刑8月、5月，應執行有期徒刑 1年確定，入監執行後，甫於
    94年11月 7日縮短刑期執行完畢。其以不詳途逕取得數量不
    詳第一級毒品海洛因一批後，明知海洛因業經毒品危害防制
    條例列為第一級毒品管制，非經許可，不得販賣、持有，竟
    獨自基於販賣第一級毒品海洛因以牟利之概括犯意，或與吳
    珮蓉（已經判處有期徒刑八年六月，褫奪公權五年確定）基
    於販賣第一級毒品海洛因以牟利之共同概括犯意，或由乙○
    ○獨自1人（即如附表編號1、5、6、7），或由乙○○、吳
    珮蓉2人協力分工（即如附表編號2、3、4），均由乙○○提
    供其不知情配偶所有之0000000000門號行動電話，供與買家
    作為聯絡之用，賴世隆、黃國農分別於如附表所示之時間，
    撥打上揭行動電話與乙○○聯絡交易海洛因事宜後，乙○○
    即於如附表編號1、5、6、7所示之時間，依約獨自攜帶要出
    售之第一級毒品海洛因，前往如附表編號1、5、6、7所示之
    地點，以如附表編號1、5、6、7所示價格，連續販售海洛因
    予賴世隆及黃國農；另由乙○○推派吳珮蓉，於如附表編號
    2、3、4 所示之時間，由吳珮蓉攜帶第一級毒品海洛因，前
    往如附表編號2、3、4所示之地點，亦以如附表編號2、3、4
    所示價格，連續販售海洛因予賴世隆。嗣經警依法對乙○○
    所使用之前揭0000000000門號施以通訊監察，過程中得知賴
    世隆、黃國農屢撥打此電話與乙○○接洽疑似毒品交易事宜
    ，經警向臺灣彰化地方法院聲請核發搜索票後，於95年3月6
    日中午12時45分許，至乙○○位於彰化縣埔心鄉○○村○○
    ○路 295號住處搜索，當場扣得非乙○○所有，然供其充作
    聯絡販賣海洛因所用之0000000000門號行動電話 1支，及其
    所有供其施用而與本案無關之海洛因 1包（淨重0.67公克）
    ，及與本案無關之行動電話1支。
二、案經彰化縣警察局田中分局報請臺灣彰化地方法院檢察署檢
    察官偵查起訴。
      理  由
壹、有關於證據能力部分：
一、按被告以外之人於審判中死亡者，其於檢察事務官、司法警
    察官或司法警察調查中所為之陳述，經證明具有較可信之特
    別情況，且為證明犯罪事實之存否所必要者，得為證據，刑
    事訴訟法第 159條之3第3款定有明文。司法警察（官）具有
    調查犯罪嫌疑人犯罪情形及蒐集證據等職權，若其等所作之
    筆錄毫無例外的全無證據能力，當非所宜。故如上開陳述，
    係在可信之特別情況下所為，且為證明犯罪事實所必要，而
    於審判程序中發生事實上無法直接審理之原因時，若仍不承
    認該陳述之證據適格，即有未洽，為補救實務上採納傳聞法
    則可能發生之蒐證困難問題，自以使上開陳述取得證據能力
    ，始符實體真實發見之訴訟目的。本案證人賴世隆於原審審
    理時業已死亡之情，有賴世隆之個人基本資料查詢結果及死
    亡證明書各1紙（見原審卷第78頁及本院95年度上重訴字第6
    5號卷第158頁）在卷可稽，經本院前審先後勘驗證人賴世隆
    之警詢光碟結果，與警詢筆錄記載主要情節相符，且無不法
    取供情形，亦有光碟勘驗結果附卷足憑（見本院95年度上重
    訴字第65號卷第159頁、本院更(一)審卷一第164頁），復審酌
    證人賴世隆於警詢時之陳述，係在其本身遭查獲後所為，距
    案發日近，且無來自被告在場之壓力，或事後串謀而故為迴
    護被告之機會，客觀上有可信之特別情況，且為證明犯罪事
    實所必要，依上開說明，其於警詢之供述自具有證據能力。
二、次按被告以外之人於檢察事務官、司法警察官或司法警察調
    查中所為之陳述，與審判中不符時，其先前之陳述具有較可
    信之特別情況，且為證明犯罪事實存否所必要者，得為證據
    。刑事訴訟法第159條之2定有明文。又該條所謂「具有較可
    信之特別情況」，係指證人於司法警察調查中所為之陳述，
    與審判中不符，而其先前之陳述，從客觀上之環境或條件等
    情況加以觀察，有足以取代審判中交互詰問之可信性保證者
    而言。證人所為之先前陳述，相較於審判中之陳述，是否具
    有更可信之特別情況，應依其陳述時外部之客觀情況；而所
    謂「顯有不可信」、「相對特別可信性」、「絕對特別可信
    性」，係指陳述是否出於供述者之真意、有無違法取供情事
    之信用性而言，故應就偵查或調查筆錄製作之原因、過程及
    其功能等加以觀察其可信性，據以判斷該傳聞證據是否有顯
    不可信或有特別可信之情況而例外具有證據能力，並非對其
    陳述內容之證明力如何加以論斷，二者層次不同，不容混淆
    。本件證人黃國農於警詢時所供與其在原審審理時之陳述固
    不符，惟證人黃國農於警詢時自稱其係在自由意識下製作筆
    錄（見警卷第19頁），又經本院前審勘驗警詢錄音，警員製
    作筆錄詢問過程並無何不法取供情事（詳本院更(一)審卷一第
    167 頁反面），復參酌證人黃國農於警詢時之陳述，係在通
    知其到案後所為，距案發日近，且無來自被告在場之壓力，
    或事後串謀而故為迴護被告之機會，客觀上有可信之特別情
    況，且為證明犯罪事實所必要，是其於警詢之供述，亦認具
    有證據能力。
三、又按被告以外之人於偵查中向檢察官所為陳述，除顯有不可
    信之情況者外，得為證據，刑事訴訟法第 159條之1第2項定
    有明文。因檢察官於偵查中向被告以外之人所取得之陳述，
    原則上均能遵守法律規定，不致違法取供，其可信度極高，
    職是，被告以外之人前於偵查中已具結而為證述，除反對該
    項供述得具有證據能力之一方，已釋明「顯有不可信之情況
    」之理由外，不宜遽指該證人於偵查中之陳述不具證據能力
    。本案證人賴世隆及黃國農 2人在檢察官偵查中所為之證述
    ，並無證據顯示有不法取供之情形，被告及選任辯護人亦未
    合理釋明上開供述有何顯不可信之情況（參考最高法院96年
    度台上字第5684號判決意旨），況經本院前審及本審勘驗，
    本案證人賴世隆及黃國農於偵查程序均未遭不法取供（詳本
    院更(一)審卷一第108頁及本審97年7月21日準備程序筆錄），
    依上說明，證人賴世隆及黃國農2人於偵查中之證言自均具
    有證據能力。
四、偵查犯罪機關依法定程序監聽之錄音，係以監聽之錄音帶為
    其調查犯罪所得之證據，司法警察依據監聽錄音結果予以翻
    譯而製作之通訊監察譯文，乃該監聽錄音帶內容之顯示，此
    為學理上所稱之「派生證據」，屬於文書證據之一種。法院
    於審判期日如已踐行提示通訊監察譯文供當事人辨認或告以
    要旨，使其表示意見等程序並為辯論者，其所為之訴訟程序
    即無不合。依卷附通訊監察書之記載，本件司法警察所為之
    監聽錄音蒐證程序既屬合法，其所取得之證據自有證據能力
    （參考最高法院97年度台上字第561號判決意旨）。
貳、有關於認定犯罪事實部分：
一、上訴人即被告乙○○於本院固不否認門號0000000000行動電
    話，係由伊個人持有使用，且伊確實認識賴世隆、黃國農，
    雙方亦均有電話聯絡等情；惟矢口否認涉有前揭販賣第一級
    毒品海洛因犯行，辯稱：伊從來沒有拿海洛因賣給賴世隆過
    ，可能是賴世隆對伊有意見才會這麼說，又伊曾於95年2月2
    6日或27日因身上沒錢，所以向黃國農借過1萬元，之後他每
    天都打電話跟伊要錢，話都說得很難聽，而有此借貸糾紛云
    云；
  (一)按非法販賣海洛因等毒品之交易型態，有所謂「大盤」、「
    中盤」或「小盤」之分。其中「大盤」或「中盤」者，倘時
    機掌握得宜，或可查獲電子秤、帳冊、分裝袋等販賣工具，
    且因購買者眾，一旦事發，必有多數知情或買受人等可為證
    人。然在「小盤」與偶發之零星交易，因係一手交錢，一手
    交貨，交易方法簡單，對象不多，無須使用任何販賣工具，
    亦無記載帳冊之必要。此種交易方式，因交易時間短暫，未
    必有第三者知悉其情事，且茍非警方事先獲知情報，甚難於
    交易現場當場查獲。法院固不應僅憑購買者片面之指證，據
    以認定被告之非法販賣毒品之犯行，然購買者之指證在證據
    法則上既屬人證之一種，與被告之自白不得作為認定事實唯
    一證據之情形不同，如購買者之指證並無矛盾或瑕疵，亦未
    違背經驗法則與論理法則時，自不應僅因無法查得其他直接
    佐證，即對購買毒品者所為對販毒者不利之指證，全然捨棄
    不採（參考最高法院93年度臺上字第5742號判決意旨）；另
    查證人之陳述有部分前後不符，或相互間有所歧異時，究竟
    何者為可採，法院仍得本其自由心證予以斟酌，非謂一有不
    符或矛盾，即應認其全部均為不可採信。
  (二)就被告乙○○於如附表編號 1所示之時、地，及被告乙○○
    、吳珮蓉於如附表編號 2、3、4所示之時、地，販賣第一級
    毒品海洛因予證人賴世隆乙情，迭據證人賴世隆於95年3月6
    日警、偵訊時均一致證述：其所施用之海洛因，均係以其所
    使用之電話門號，跟被告乙○○所使用之0000000000門號，
    向被告乙○○及其女友吳珮蓉所購買，其向被告乙○○購買
    4次海洛因，1次於94年11月底在彰化縣埔心鄉○○村○○○
    路62之2號真善美KTV，係以 3千元，與被告乙○○購買海洛
    因；另3次係在員林鎮大潤發大賣場前以1萬元與被告吳珮蓉
    交易，其與被告乙○○、吳珮蓉買毒品時，光線均明亮，且
    確定交易對象即為被告乙○○及吳珮蓉等語綦詳（見警卷第
    29至33頁、95年度偵字第2423號偵卷第30頁），證人賴世隆
    於警詢時及偵訊具結後負偽證罪處罰之心理壓力下，仍就前
    揭向被告乙○○1人，或向被告乙○○、吳珮蓉2人購買第一
    級毒品海洛因之時間、地點、交易價格證述明確，且被告乙
    ○○於偵訊時，亦曾以證人身分證述：賴世隆打電話要其幫
    忙拿海洛因，其與賴世隆約出來，才告訴賴世隆說沒辦法等
    語（見95年度偵字第2423號卷第70頁）；被告乙○○於偵查
    中亦陳稱：在94年11月底，在彰化縣埔心鄉真善美KTV停車
    場，係賴世隆要拿3千元還伊等語（見同上偵卷第59頁），
    更足徵證人賴世隆前揭證述曾打電話向被告乙○○購買海洛
    因，並曾相約在如附表編號1所示之彰化縣埔心鄉真善美KTV
    停車場購買第一級毒品海洛因等語非虛，應可認證人賴世隆
    於警、偵訊時所為之上揭證述，具有相當高之信憑性，前情
    應堪認定。至被告乙○○辯稱：事後有告訴證人賴世隆沒辦
    法幫其拿海洛因，且約在真善美KTV係要拿欠款，是賴世隆
    之證述，顯與通訊監察譯文內容之時間、地點顯不相符，又
    賴世隆與被告乙○○之電話監聽記錄並沒有談論到交易毒品
    之事，且賴世隆供稱其自94年10月初開始施用之海洛因係向
    被告乙○○所購買，惟被告乙○○係自94年11月8日始出獄
    ，故賴世隆之供述有重大瑕疵等語。惟查：
  (1)被告乙○○於原審準備程序時已供承與證人賴世隆間並無金
    錢往來，亦未曾販賣或無償轉讓海洛因予賴世隆云云（見原
    審卷第31頁反面、第32頁），從而被告乙○○就與證人賴世
    隆間究竟有無海洛因及金錢之往來，前後供述即有不一，顯
    有翻異避就之嫌，相對於已為具結且證述始終如一之證人賴
    世隆前開證述，被告乙○○之辯解自無可採信，況被告乙○
    ○亦陳稱與證人賴世隆間素無怨隙，證人賴世隆焉有甘冒偽
    證罪之處罰，仍執意設詞誣陷被告此法定本刑為死刑或無期
    徒刑重罪之罪行。
  (2)又本案原審共同被告吳珮蓉雖辯稱曾因骰子之事與證人賴世
    隆間有糾紛云云，並於原審提出被告吳珮蓉於 94年3月10日
    寄予被告乙○○之書信1紙（見原審卷第108頁）欲供證明確
    有此事；又被告乙○○於本院前審審理時以證人身分證稱：
    上開信函所稱之「阿弄」係賴世隆，所稱「還有阿弄也要骰
    子」是指賴世隆騙吳珮蓉骰子是他的，說他過年要拿回去練
    習。所稱「我選擇錦，是因為阿弄這個人本來也做不成朋友
    」是指賴世隆的心性不好，吳珮蓉不要跟他作朋友。而且賴
    世隆為了要騙取骰子，騙吳珮蓉說有去彰化看守所看伊，結
    果當時伊人其實已經在嘉義執行了，所以後來吳珮蓉就把骰
    子交給李世振（綽號「阿錦」）等語（見本院95年度上重訴
    字第65號卷228頁）。查上開信函郵寄時間距離證人賴世隆
    95年3月6日製作警詢筆錄已將近1年之久，相關性已甚薄弱
    ，且依該信函內容，充其量僅能說明被告吳珮蓉對證人賴世
    隆單方之印象不佳，而無法證明證人賴世隆確與被告吳珮蓉
    有過爭吵，甚或交惡至有誣陷重罪之動機。況查朋友之間交
    往，或偶因細故爭執，惟實難想像證人賴世隆會僅因骰子之
    細故，設詞誣陷與其無深仇大恨之吳珮蓉，是吳珮蓉稱證人
    賴世隆僅因骰子糾紛即設詞誣陷云云，實與常理相違。
  (3)證人賴世隆固曾於95年3月6日警、偵訊時陳稱：伊於94年10
    月初開始陸續施用第一級毒品海洛因，伊所施用海洛因都是
    向乙○○購買，第1次是乙○○交給伊，另3次是他女友吳珮
    蓉交給伊等語，惟證人賴世隆於同日偵查時即已更正上開陳
    述，證述：去年（指94年）11月底，乙○○出來（指出監）
    ，伊才開始用海洛因，所以是11月開始用，伊打他的手機聯
    絡跟他買等語（見95年度偵字第2423號偵卷第29頁），而賴
    世隆初稱其於94年10月初（即被告在監期間），開始向被告
    購買海洛因施用，或係未加深思所陳粗略時間，本非十分精
    確，或係就其購買海洛因施用諸般情節，不免有所保留，並
    未全盤托出，而賴世隆既能於稍後當場明確指明係被告於94
    年11月出獄後，開始向被告購買海洛因施用。倘單憑上述時
    間上即同1年10月或11月之細微出入，即認為賴世隆之證詞
    存在不容忽略之重要瑕疵，已影響其憑信性，而悉予摒棄不
    採，顯不符經驗法則，證人賴世隆既已當場更正其先前之誤
    稱，即難認證人賴世隆之供述有何重大瑕疵。
  (4)再按施用毒品者常會毒癮一來時即起意購毒施用，而販毒者
    為規避其被監聽或當場查獲之風險，其聯絡方式有時僅係告
    知所在地點後，再由販毒者另行委託他人交付毒品，而無法
    從監聽內容得知正確之交易價格、數量或交付者等情節。查
    被告乙○○持用之0000000000號行動電話係自95年1月5日起
    被監聽至同年3月3日止，有臺灣彰化地方法院檢察署通訊監
    察書 2份在卷可據（見警卷第14至17頁）。證人賴世隆指述
    被告乙○○於如附表編號 1所示之94年11月底販賣海洛因予
    伊一情，因斯時尚未開始監聽，即無監聽內容可閱，惟觀之
    被告乙○○之選任辯護人於本院更審前聲請調取證人賴世隆
    0000000000號、000000000號與被告乙○○0000000000號於9
    5年1月間之電話監聽譯文結果，可知被告乙○○與證人賴世
    隆2人於95年1月8日、1月9日、1月12日、1月13日、1月14日
    、1月15日、1月19日、1月22日等日期均以電話密集聯絡，
    其中猶互相供稱「（賴世隆：有東西嗎？）乙○○：這一、
    兩天再去找你啦！」、「乙○○：我等一下到了再講啦！」
    、「乙○○：你現在馬上過來喔！」、「乙○○：還沒來啦
    ！來我打給你啦！」、「（賴世隆：半個半多少）乙○○：
    沒有啦！不要問那個啦！等一下再講啦！」等語，足見被告
    乙○○為避免犯行曝光，於電話中刻意迴避有關交易毒品之
    詳細情形，惟衡諸一般經驗法則，由上開通話譯文中仍可見
    被告乙○○確與證人賴世隆相約交易毒品甚為明顯。再參以
    被告乙○○於本院更審前審理時以證人身分證述：伊家裡就
    在彰化縣埔心鄉大潤發隔壁而已，通常伊回家時會經過那裡
    等語（見本院95年度上重訴字第65號卷第 228頁），依上益
    堪認證人賴世隆指述其於95年1月間向被告乙○○購買3次海
    洛因，由被告乙○○推派原審同案被告吳珮蓉前往彰化縣埔
    心鄉大潤發賣場前交付一情，實非子虛烏有之事。因此自不
    能以證人賴世隆與被告乙○○之電話監聽記錄或未談論到「
    大潤發」、「吳珮蓉或女友、女子」等，即遽認證人賴世隆
    所言不可採。
  (5)又證人賴世隆於95年1月19日下午5時14分32秒、95年1月19
    日下午5時23分26秒，以0000000000門號電話撥打被告乙○
    ○使用之0000000000門號電話，雙方相約在彰化市見面；另
    證人賴世隆於95年1月24日凌晨3時37分2秒、95年1月24日下
    午4時3分6秒，以室內電話 00-0000000撥打被告乙○○使用
    之門號0000000000門號，由證人賴世隆詢問被告乙○○處有
    無「半半」，並詢問說要帶 3千的好不好等情，此有彰化縣
    警察局田中分局偵查隊所製作之通訊監察譯文表 6紙附卷可
    稽（見警卷第38至40頁），經警詢問證人賴世隆上揭通訊監
    察譯文之真意，證人賴世隆於警詢時證稱： 95年1月24日凌
    晨3時37分2秒起與被告乙○○之對話，係欲詢問被告乙○○
    該處有無海洛因，所謂先拿「半半」，係指要向被告乙○○
    購買「半錢的一半」約0.5公克海洛因；而於95年1月24日下
    午4時3分6秒起與被告乙○○之對話，係要被告乙○○帶3千
    元之海洛因等語（見警卷第33頁），蓋雖依上揭監聽譯文資
    料可知，證人賴世隆於95年1月19日、95年1月24日另有與被
    告乙○○聯絡見面欲購買海洛因之事宜，然證人賴世隆於警
    、偵訊時均堅稱向被告乙○○、吳珮蓉購買海洛因之時間、
    地點即詳如附表編號1、2、3、4所示，而證人賴世隆業於原
    審審理期間死亡，是已無從藉由交互詰問之程序，就此部分
    海洛因毒品交易是否確實完成，進行更進一步之調查，且依
    上開監聽譯文所示，證人賴世隆尚提及「你先跟你朋友講一
    下，先半半不要緊啦！」、「你跟他說帶3千的好不好啦！
    」等語，惟毒品交易之販毒者並無須向購買者直言毒品來源
    ，為掩飾其販毒牟利犯行，原可偽稱係代向他人購毒交付，
    況被告除販售海洛因予賴世隆外，如另又為賴世隆向他人購
    買毒品，此應係另涉幫助施用毒品刑責（未經起訴），並不
    能謂即無本案販賣毒品犯行，是依據罪疑唯輕之法理，固難
    逕以被告乙○○與證人賴世隆於95年1月19日、95年1月24日
    之通話內容，即認2人此二日已完成海洛因之交易，然憑此
    通訊監察譯文，更可認定被告乙○○與證人賴世隆間確曾密
    集地就販售或交付海洛因事進行聯絡，亦更足徵證人賴世隆
    證述曾向被告乙○○、吳珮蓉購買海洛因等情絕非無中生有
    ，是被告乙○○與證人賴世隆此部分對話內容，與證人賴世
    隆所證述購買海洛因之時間並無重疊之處，係屬不同時空下
    所發生之生活事實，即難因該通訊監察譯文中，被告乙○○
    與證人賴世隆間約定地點等細節，與證人賴世隆前開證述購
    買第一級毒品海洛因之時間、地點不一，即認證人賴世隆前
    於警、偵訊所述係屬不實，亦難據此逕為有利被告之認定。
  (三)就被告乙○○曾於如附表編號 5、6、7所示之時、地，販售
    第一級毒品海洛因予證人黃國農乙情，迭據證人黃國農於95
    年3月6日警、偵訊時均證述：其所施用之海洛因，係其以00
    00000000門號行動電話撥打「阿池」所使用之0000000000號
    行動電話，雙方約定在「阿池」位於彰化縣埔心鄉住處門口
    交易，其每次都是向「阿池」購買5千元海洛因，共買過3次
    ，經其指認相片，「阿池」即為被告乙○○，雙方無恩怨關
    係等語綦詳（見95年度偵字第2423號偵卷第12至14頁），衡
    之證人黃國農於警、偵訊時證述距案發日較近，當時記憶自
    較深刻，可立即反應所知，不致因時隔日久而遺忘案情；且
    較無來自被告乙○○在場之壓力而出於虛偽不實之指證，或
    事後串謀而故為迴護被告乙○○之機會，證人黃國農於偵訊
    時，復係在具結後仍堅指係由被告乙○○販售海洛因予其施
    用，經本審勘驗黃國農於95年03月6日下午4時27分偵訊光碟
    勘驗結果如下：(一)該光碟為影音檔；(二)訊問人先調查人別有
    無錯誤，並告知被訊問人黃國農得行使刑事訴訟法第95條之
    各項權利；(三)訊問人調查被訊問人與被告乙○○、吳珮蓉有
    無刑事訴訟法第180條第1項之關係，被訊問人答以無親屬、
    僱傭關係；(四)訊問人諭知簽名具結並告以偽證罪之處罰；(五)
    當日訊問採「一問一答」形式，被訊問人皆主動並簡速回答
    ，聲調平穩；(五)訊問人語氣平和，全程錄音內容未聞有何詐
    欺脅迫利誘或其他不正訊問之言語；(六)筆錄主要內容與錄影
    內容相符，有本審勘驗筆錄可參，應可認證人黃國農上開證
    述，具有相當可信度，前情應堪認定。雖被告乙○○於原審
    準備程序及審理時，突然辯稱，伊與證人黃國農係各出 5千
    元合資購買云云，且證人黃國農於原審審理時，亦翻異前詞
    而附和證稱，係與被告乙○○合資購買，更進而證稱，其於
    偵訊時具結後所為證述非真云云。另被告乙○○於本院前審
    辯稱：伊曾於95年2月26日或27日向黃國農借過1萬元，而有
    此借貸糾紛，如黃國農在95年2月間曾經向乙○○購買3次海
    洛因，則應可監聽到其2人毒品交易內容，惟該部分內容卻
    付之闕如云云。然查：
  (1)證人黃國農於原審審理時，就與被告乙○○共同合資購買海
    洛因之證述，整理如下：其所施用之海洛因，係在 95年2月
    底跟被告乙○○一起買的，共 2次，均係由被告乙○○開自
    己的車載其去買的，1次是在員林國中前面大門口2、30公尺
    附近，當時是下午，另 1次是在被告乙○○埔心住處門口出
    來 2、30公尺轉角，也是在下午，過程是其打電話與被告乙
    ○○聯絡，再由被告乙○○聯絡藥頭，其再搭被告乙○○之
    車一起去買，雙方各出 5千元，其不認識藥頭，拿到藥就馬
    上在車上對分，這種情形有2次，藥頭都是同1人，其拿到毒
    品後，就直接下車離開，被告乙○○未曾載其到別的地方等
    語；而被告乙○○於原審同日審理時則陳稱：伊曾與證人黃
    國農相約在莒光路員林國中拿海洛因，當時伊係叫證人黃國
    農直接去員林國中，伊有約人要在員林國中買海洛因，證人
    黃國農先到，就先上伊的車，後來賣海洛因的人騎機車來，
    那次伊出8千元，證人黃國農則出5千元，但海洛因 2人對分
    ，後來伊有送證人黃國農至其停放於交易地點約百公尺之車
    旁，除了這次 2人共同出資購買海洛因外，伊仔細想過，確
    定沒有其他次了云云（見原審卷第 96至100頁）。從而，綜
    觀證人黃國農與被告乙○○，就合資購買海洛因之情節，渠
    等 2人就合資購買之次數、合資購買當日證人黃國農是否自
    行駕車到現場、雙方出資金額、完成海洛因交易後，被告乙
    ○○是否有搭載證人黃國農離開等重要情節，顯大有扞格歧
    異之處，真實性至可存疑，且被告乙○○及證人黃國農於警
    、偵訊時，均未曾提及2人曾共同出資購買之情，渠等2人直
    至原審審理時，始突為前開辯解，自屬臨訟串證規避之詞；
    況證人黃國農於本院前審審理時證稱，於警、偵訊時承認向
    被告乙○○購買海洛因 3次，係因害怕才這樣說，然證人黃
    國農於警、偵訊時，就自身施用毒品犯行，均坦承不諱，其
    就自身犯罪行為，尚無何懼怕，焉有可能因他人是否涉有販
    賣毒品之嫌疑，而有害怕之理，黃國農偵訊過程經錄製為影
    音光碟，經本審勘驗，亦無任何黃國農害怕之情，已如上述
    ，如有害怕心理，更會據實陳述，實不可能任意編造誣陷，
    販賣毒品罪責甚重，此為常人共識，為區區 1萬元債務糾紛
    即誣陷他人販賣毒品，實難以想像採信，可認證人黃國農於
    原審審理時所為之翻異證言，乃為迴護被告乙○○之詞，不
    足採信。
  (2)被告乙○○之前審選任辯護人於本院前審聲請調取證人黃國
    農0000000000號與被告乙○○ 0000000000號於95年2月間之
    電話監聽譯文（見本院95年度上重訴字第65號卷第185至196
    頁），參諸該譯文結果，可知被告乙○○與證人黃國農 2人
    於 95年2月7日、2月8日、2月9日、2月17日、2月24日、2月
    26日、2月27日、2月28日等日期均以電話密集聯繫，其中有
    如下對話內容：「（黃國農：你那裡還有『量』嗎？）乙○
    ○：有啦！等一下我臺中回來的時候再打給你」、「（黃國
    農：有比較好一點的嗎？……不然我再到員林找你啦！）乙
    ○○：好啦」、「（黃國農：不然我現在過去找你好不好？
    ……）現在！要來溪洲嗎？不過我現在剩下一點點而已，要
    回去拿啊！」、「黃國農：你那『東西』怎麼差那麼多？我
    到那裡再打給你。」、「（黃國農：不然我先過去跟你拿一
    些東西好不好？）乙○○：你要的嗎？」等語，依上開通話
    內容，益認證人黃國農於警、偵訊證稱，其於 95年2月間在
    被告乙○○彰化縣埔心鄉○○村○○○路 295號住處，向被
    告乙○○購買海洛因3次之事實，至可採信。
  (3)被告乙○○雖於本院前審辯稱：伊曾於95年 2月26日或27日
    向黃國農借過 1萬元，之後他每天都打電話跟伊要錢，話都
    說得很難聽云云，但查依被告乙○○與證人黃國農上開95年
     2月26日、27日、28日電話監聽譯文所示，並無被告乙○○
    所稱，黃國農之後每天都打電話跟伊要錢，話說得很難聽之
    情，反倒95年2月27日2人有如下之對話：「（乙○○：你那
    裡有1、2萬元嗎？我叫人跟你辦啦！）黃國農：要花那麼多
    嗎？……一半就好了啦！），且同日其餘時間及翌日 2人亦
    相談甚歡，絲毫未有借貸糾紛不悅爭吵可言，是其上開所辯
    委無足採。
  (四)至黃國農於本院更一審固證述：伊於95年3月6日與警員相約
    見面，在搭乘警車前往彰化縣警察局田中分局途中，有拜託
    警員讓伊調換尿液，伊就任何事情都可以配合，警員則要伊
    指認被告販賣海洛因。警員在製作警詢筆錄前，有教伊陳述
    被告販賣海洛因予伊。伊只跟被告拿過一次海洛因，伊是向
    檢察官表示與被告見過3次面，並非購買3次等語（見更(一)審
    卷二第84頁至第87頁），然經本審勘驗黃國農偵訊錄音，黃
    國農所述與偵訊筆錄記載相符，伊確係指述被告 3次販賣海
    洛因予伊，並非僅指見面 3次，又如有所謂「拜託調換尿液
    」，當係基於畏罪避卸心理，然觀之黃國農95年3月6日警訊
    筆錄，其坦承自93年起吸用海洛因，顯已知錯而願受刑事處
    罰，如此又何須要求調換尿液，黃國農上揭陳述顯係護之
    詞，無從憑採，又依上開黃國農之病歷資料顯示（見更一審
    卷二第8頁至第65頁），黃國農於 91年間即因施用海洛因成
    癮就醫，自93年11月至94年12月仍持續治療中，與黃國農於
    警詢證述其於93年底開始施用海洛因，固略不符，然就開始
    吸毒時間，黃國農原可能記憶錯誤，亦可能係為求減輕刑期
    ，是於陳述吸毒期間時，稍有避卸之詞，黃國農究係91或93
    年開始吸毒，此與其於95年間有無向被告吸毒，又有何關係
    可言？吸毒者毒品來源至可能非僅單一，黃國農縱於被告在
    監期間設法另向他人購毒，亦不能即謂未向被告購毒，是無
    從為有利被告之認定。又查我國查緝販賣毒品執法甚嚴，對
    於販賣海洛因者尤科以重度刑責，又販賣海洛因既係違法行
    為，當非可公然為之，亦無公定價格，且容易分裝並增減份
    量，而每次買賣之價量，可能隨時依雙方關係深淺、資力、
    需求量及對行情之認知、來源是否充裕、查緝是否嚴謹、購
    買者被查獲時供述購買對象之可能風險之評估等情形，而異
    其標準，非可一概而論；販賣之利得，除被告坦承犯行或價
    量俱臻明確外，委難察得實情，販賣之人從價差或量差中牟
    利之方式雖異，其意圖營利之販賣行為則同一。是以因海洛
    因量微價高，販賣者率有暴利可圖，茍非意圖販賣營利，一
    般人焉有可能甘冒重度刑責而販賣海洛因，故衡情被告乙○
    ○苟非有販賣營利之意圖，焉有可能僅因黃國農、賴世隆以
    電話聯絡，即甘冒遭警監聽跟監之危險，不辭辛苦將毒品攜
    出交付，或允許吸毒者至其住處拿取毒品，是以被告乙○○
    有營利之意圖甚明。此外，尚有被告持有使用，供其聯絡販
    賣海洛因之內裝門號 0000000000行動電話1支扣案足資佐證
    。綜上所述，顯見被告乙○○辯稱，未曾販賣第一級毒品海
    洛因等詞，應係屬臨訟砌詞，要無可採。本案事證明確，被
    告犯行至堪認定。
  (五)又被告於本審聲請傳訊證人沈祿從、吳珮蓉、巫喜得、林正
    明、楊頌承，及調吳珮蓉病歷資料云云（傳訊理由詳卷附調
    查證據狀），然於被告在監或在押期間，賴世隆有無再吸毒
    ，有無另尋得其他途逕購買毒品，此與賴世隆有無於被告未
    進監所時向被告購毒並無任何必然關聯性，吳珮蓉有無至診
    所拿取緩解毒癮之藥品，此亦與被告有無毒品無何關聯性，
    不能謂吳珮蓉或曾就醫欲戒毒，即謂被告未持有毒品，當無
    為此無益調查之必要，賴世隆警訊錄音既經本院前審勘驗，
    錄音內容與筆錄記載之主要情節相符，自得為事證，亦無就
    此傳訊警員之必要。
  (六)又被告之海洛因來源，被告於警詢及法院供述係94年12月間
    分 2次於彰化縣社頭鄉○○路果菜市場旁，以每次各10萬元
    之價金，向真實姓名、年籍不詳綽號「阿輝」之男子，買受
    各15公克（ 2次合計以20萬元買受30公克）之第一級毒品海
    洛因；及在不詳時、地，向住於彰化縣二林鎮萬興里真實姓
    名、年籍不詳綽號「阿欲」之男子，以2萬5千元之價金一次
    買受數量不詳之第一級毒品海洛因，惟此部分僅被告自白可
    憑，「阿輝」、「阿欲」係何人亦無從查證，況亦無事證證
    明被告係為牟利而販入，本院爰認定被告係以不詳途逕取得
    毒品，於取得後始另行起意賣出牟利。
二、被告行為後，刑法業於94年2月2日經總統命令修正公布，並
    於95年7月1日施行。按行為後法律有變更者，適用行為時之
    法律，但行為後之法律有利於行為人者，適用最有利於行為
    人之法律，現行刑法第2條第1項定有明文。此條規定乃與刑
    法第 1條罪刑法定主義契合，而貫徹法律禁止溯及既往原則
    ，係規範行為後法律變更所生新舊法律比較適用之準據法，
    是刑法第2條本身雖經修正，但刑法第2條既屬適用法律之準
    據法，本身尚無比較新舊法之問題，應一律適用裁判時之現
    行刑法第 2條規定以決定適用之刑罰法律，先予辨明。又以
    本次刑法修正之比較新舊法，應就罪刑有關之共犯、未遂犯
    、想像競合犯、牽連犯、連續犯、結合犯，以及累犯加重、
    自首減輕暨其他法定加減原因（如身分加減）與加減例等一
    切情形，本於統一性及整體性原則，綜其全部罪刑之結果而
    為比較，亦有最高法院95年度第 8次刑事庭會議決議可資參
    照。茲就與本案適用有關之條文，比較說明如下：
  (一)刑法第28條共同正犯之規定：按刑法第28條共同正犯之範圍
    ，已修正限縮於共同實行犯罪行為者始成立共同正犯，排除
    陰謀犯、預備犯共同正犯，自屬行為後法律有變更，而非僅
    屬文字修正，應有新舊法比較適用問題，經本案經比較結果
    ，修正後新法對被告並無較有利之處，依刑法第2條第1項前
    段，應依行為時之法律（參考最高法院97年度台上字第37號
    判決意旨）。
  (二)被告行為後，刑法第56條連續犯之規定，亦修正公布刪除，
    則被告之犯行，因行為後新法業已刪除連續犯之規定，此刪
    除雖非犯罪構成要件之變更，但顯已影響行為人刑罰之法律
    效果，自屬法律有變更，依新法第2條第1項規定，比較新、
    舊法結果，仍應適用較有利於被告之行為時法律即舊法論以
    連續犯。
  (三)刑法第47條原規定：「受有期徒刑之執行完畢，或受無期徒
    刑或有期徒刑之執行而赦免後，5年以內再犯有期徒刑以上
    之罪者，為累犯，加重本刑至2分之1」，修正後第47條第1
    項規定：「受徒刑之執行完畢，或一部之執行而赦免後，5
    年以內故意再犯有期徒刑以上之罪者，為累犯，加重本刑至
    2分之1」。即修正刑法第47條雖將舊刑法修正限制為受徒刑
    之執行完畢，或一部之執行而赦免後，5年以內「故意」再
    犯有期徒刑以上之罪者，始成立累犯。但上述新舊法之規定
    ，對於本件被告「故意」犯販賣第一級毒品罪，不論依95年
    7月1日修正施行前之刑法第47條或修正施行後之刑法第47條
    第1項之規定，均構成累犯，對被告而言，修正施行後之刑
    法第47條第1項對被告並未較有利。依刑法第2條第1項規定
    ，關於被告成立累犯部分，自應依行為時法。
  (四)被告行為後，刑法64條及第65條，亦經修正施行，舊法第64
    條規定：死刑不得加重；死刑減輕者，為無期徒刑或為15年
    以下12年以上有期徒刑；新法第64條則修正為死刑不得加重
    ；死刑減輕者，為無期徒刑。而舊法第65條規定：無期徒刑
    不得加重；無期徒刑減輕者，為 7年以上有期徒刑；新法第
    65條則修正為無期徒刑不得加重；無期徒刑減輕者，為20年
    以下15年以上有期徒刑；舊法顯對被告有利，依刑法第2條
    第1項前段規定，應適用行為時法即修正前刑法規定。
  (五)刑法第33條第5款亦經修正公布，修正後刑法第33條第5款規
    定「罰金：新臺幣 1千元以上，以百元計算之」，與修正前
    刑法第33條第5款規定「罰金：（銀元）1元以上」不同。比
    較新舊法結果，以修正前即行為時法較有利於被告，故依刑
    法第2條第1項前段規定，本案被告所犯之罪之法定罰金刑部
    分，自應適用行為時之法律即修正前刑法第33條第5款規定
    ，決定其罰金部分之法定刑。
  (六)修正前刑法第59條規定「犯罪之情狀可憫恕者，得酌量減輕
    其刑」。修正後刑法第59條規定「犯罪之情狀顯可憫恕，認
    科以最低度刑仍嫌過重者，得酌量減輕其刑」，僅係酌減標
    準見解法律之明文化，非屬法律變更，故不生新舊法比較適
    用之問題。
  (七)刑法第37條第2項於94年2月2日修正公布，依修正前規定，
    宣告6月以上有期徒刑，依犯罪之性質認為有褫奪公權之必
    要者，宣告1年以上10年以下褫奪公權。修正後改為宣告1年
    以上有期徒刑，依犯罪之性質認有褫奪公權之必要者，宣告
    1年以上10年以下褫奪公權，本案被告所犯為法定刑死刑或
    無期徒刑，得併科罰金之罪，縱予酌減，亦應至少宣告7年
    以上有期徒刑，是上揭修正後刑法第37條之規定宣告褫奪公
    權，對被告而言並未較有利，依刑法2條第1項規定，自應依
    修正前刑法第37條第2項之規定宣告褫奪公權。
三、核被告乙○○所為，係犯毒品危害防制條例第4條第1項之販
    賣第一級毒品罪。被告乙○○販賣第一級毒品前持有第一級
    毒品之低度行為，為販賣第一級毒品之高度行為所吸收，不
    另論罪。被告乙○○、吳珮蓉就如附表編號 2、3、4所示之
    販賣第一級毒品海洛因犯行與吳珮蓉具有犯意聯絡及行為分
    擔，為共同正犯。被告乙○○先後 7次販賣第一級毒品海洛
    因犯行，時間緊接，各犯相同罪名之罪，顯係基於概括犯意
    反覆為之，應依修正前連續犯之規定，論以共同連續販賣第
    一級毒品既遂一罪（從其中情節較重之附表編號2部分），
    又被告乙○○前曾於89年間，因施用第一、二級毒品案件，
    經臺灣彰化地方法院以89年度訴字第1121號，分別判處有期
    徒刑8月、5月，應執行有期徒刑 1年確定，入監執行後，於
    94年11月7日縮短刑期執行完畢等情，有臺灣高等法院被告
    前案紀錄表1份存卷可參，其於5年內再犯本件最重本刑為有
    期徒刑以上之罪，依照修正前刑法第47條規定，係屬累犯，
    惟販賣第一級毒品罪之法定本刑為死刑、無期徒刑部分依法
    不得再予加重，故仍僅就罰金刑部分加重其刑。再查被告乙
    ○○因一時貪念而販賣第一級毒品海洛因，致罹重典，然被
    告乙○○販賣第一級毒品海洛因之對象僅2人合計7次，並非
    眾多，且所得金額亦非鉅大，期間亦非長期，屬零星之小額
    交易，不若專門大量走私進口或長期販賣毒品之「大盤」、
    「中盤」以販毒維生之毒梟惡性之重大，衡以毒品危害防制
    條例第4條第1項法定本刑為死刑、無期徒刑，觀諸被告上開
    犯罪情狀，情輕法重，在客觀上非絕不足以引起一般之同情
    ，認為確可憫恕，且即予宣告法定最低度之刑無期徒刑，猶
    嫌過重，爰依刑法第59條規定（該條文字雖亦經修正，但係
    就刑之酌減標準見解之明文化，非屬法律之變更）酌量減輕
    其刑。
四、原審以被告乙○○罪證明確，予以論罪科刑，原無不合，惟
    查原審未審酌本案有情輕法重而可憫恕之情，是未依刑法第
    59條規定酌量減輕其刑，尚非妥適，被告及上訴人甲○○上
    訴意旨否認犯罪，雖無理由，惟原審判決既有上開瑕疵，即
    屬無可維持，應由本院將被告乙○○部份撤銷改判，爰審酌
    被告犯罪之動機、目的、手段、所得利益、販毒之期間及其
    犯後之態度等一切情狀，量處如主文第二項所示之刑示懲，
    又本院依被告犯行危害社會善良風俗秩序，戕害他人身心健
    康之犯罪性質，認有宣告褫奪公權之必要，爰依法宣告褫奪
    公權6年。
五、另按毒品危害防制條例第19條第 1項規定，犯販賣毒品罪者
    ，其犯罪所得之財物均沒收之，係採義務沒收主義。故販賣
    毒品所得之對價，不問其中成本若干，利潤多少，均應全部
    諭知沒收，貫徹政府查禁煙毒之決心，以符立法本旨（參考
    最高法院91年度臺上字第2419號判決意旨）。本件被告乙○
    ○單獨販賣海洛因予賴世隆及黃國農得款共計18,000元（如
    判決附表編號1、5、6、7所示部分）；而其另與吳珮蓉共同
    販賣海洛因予賴世隆所得合計30,000元（如判決附表編號2
    、3、4所示部分）。因之就被告乙○○販賣第一級毒品所得
    合計48,000元，其中之18,000元應宣告沒收之，如全部或一
    部不能沒收時，以其財產抵償之；另30,000元則應與吳珮蓉
    連帶沒收之，如全部或一部不能沒收時，以其與吳珮蓉之財
    產連帶抵償之。扣案供作被告乙○○、吳珮蓉販賣第一級毒
    品海洛因聯絡工具之內含0000000000SIM卡之行動電話1支，
    雖係供被告乙○○販賣毒品犯罪所用之物，惟被告乙○○於
    警詢時陳稱該行動電話係伊不知情配偶所有，並無何事證證
    明屬被告或共犯所有，而毒品危害防制條例第 19條第1項規
    定宣告沒收，因該條項並無如同條例第 18條第1項所定不問
    屬於犯人所有與否，沒收之之明文，故應屬相對沒收主義之
    立法，其應沒收之物，應以屬被告所有者為限（參考最高法
    院93年度臺上字第 462號判決），準此，上開行動電話及內
    含之 SIM卡，被告及共犯吳珮蓉既均未取得所有權，自毋庸
    依同條例第 19條第1項規定宣告沒收之，併此敘明。至員警
    於被告乙○○住處搜索時，所查扣之第一級毒品海洛因1 包
    （淨重0.67公克），數量甚微，且被告乙○○亦陳稱係供給
    施用，而臺灣彰化地方法院另案就被告乙○○施用第一級毒
    品海洛因犯行時，業已認定該包海洛因係供被告乙○○施用
    而宣告沒收，此有該院 95年度訴字第730號判決可稽，是應
    認該包海洛因係被告乙○○所有準備供己施用之海洛因，與
    被告乙○○本案販賣第一級毒品海洛因無涉，自無從於本院
    宣告沒收；而員警搜索時，於被告乙○○身上所查扣之另 1
    支行動電話，亦無積極證據足資證明係被告乙○○、吳珮蓉
    所有，且供被告犯本案販賣第一級毒品海洛因犯行所用之物
    ，自無從宣告沒收，併此敘明。
據上論斷，應依刑事訴訟法第369條第1項前段、第364條、第299
條第1項前段，毒品危害防制條例第4條第1項、第19條第1項，刑
法第11條、第2條第1項、第59條，94年2月2日修正公布前刑法第
28條、第56條、第47條、第65條、第64條、第33條第5款、第37
條第2項，判決如主文。
本案經檢察官丙○○到庭執行職務。
中    華    民    國    97    年    9     月    25    日
            刑事第一庭  審判長法  官  陳  紀  綱
                              法  官  張  智  雄
                              法  官  姚  勳  昌
上列正本證明與原本無異。
如不服本判決應於收受送達後十日內向本院提出上訴書狀，其未
敘述上訴之理由者並得於提起上訴後十日內向本院補提理由書（
均須按他造當事人之人數附繕本）。
                              書記官  吳  宗  玲
中    華    民    國    97    年    9     月    25    日
附錄本案論罪科刑法條：
毒品危害防制條例第4條第1項
製造、運輸、販賣第一級毒品者，處死刑或無期徒刑；處無期徒
刑者，得併科新臺幣 1 千萬元以下罰金。
附表
┌──┬─────┬─────┬───────┬────┬─────┐
│編號│ 行 為 人 │ 犯罪時間 │ 交 付 地 點  │ 買受者 │ 交易價格 │
│    │          │          │              │        │（新臺幣）│
├──┼─────┼─────┼───────┼────┼─────┤
│１  │乙○○  │94年11月底│彰化縣埔心鄉瓦│ 賴世隆 │3,000元   │
│    │          │某日      │南村柳橋東路62│        │          │
│    │          │          │之2號真善美KTV│        │          │
│    │          │          │停車場        │        │          │
├──┼─────┼─────┼───────┼────┼─────┤
│２  │乙○○  │95年1月間 │彰化縣埔心鄉大│ 賴世隆 │10,000元  │
│    │吳珮蓉  │某日      │潤發賣場前    │        │          │
├──┼─────┼─────┼───────┼────┼─────┤
│３  │乙○○  │95年1月間 │彰化縣埔心鄉大│ 賴世隆 │10,000元  │
│    │吳珮蓉  │某日      │潤發賣場前    │        │          │
├──┼─────┼─────┼───────┼────┼─────┤
│４  │乙○○  │95年1月間 │彰化縣埔心鄉大│ 賴世隆 │10,000元  │
│    │吳珮蓉  │某日      │潤發賣場前    │        │          │
├──┼─────┼─────┼───────┼────┼─────┤
│５  │乙○○  │95年2月間 │彰化縣埔心鄉瓦│ 黃國農 │5,000元   │
│    │          │某日      │南村西安南路29│        │          │
│    │          │          │5號乙○○住處 │        │          │
├──┼─────┼─────┼───────┼────┼─────┤
│６  │乙○○  │95年2月間 │彰化縣埔心鄉瓦│ 黃國農 │5,000元   │
│    │          │某日      │南村西安南路29│        │          │
│    │          │          │5號乙○○住處 │        │          │
├──┼─────┼─────┼───────┼────┼─────┤
│７  │乙○○  │95年2月間 │彰化縣埔心鄉瓦│ 黃國農 │5,000元   │
│    │          │某日      │南村西安南路29│        │          │
│    │          │          │5號乙○○住處 │        │          │
└──┴─────┴─────┴───────┴────┴─────┘


司法院資訊處製作；財團法人民間司法改革基金會備份。
